臺北高等行政法院判決　　　　　　　　　　　　　　九十二年度訴字第一○四六號
　　　　　　　　　　　　　　　.
　　原　　　告　甲○○
　　被　　　告　桃園縣龜山鄉公所
　　代　表　人　乙○○鄉長）.
　　訴訟代理人　丙○○
右當事人間因廢棄物清理法事件，原告不服桃園縣政府中華民國九十二年一月八日府
法訴字第○九一○二三○四三一號訴願決定，提起行政訴訟。本院判決如左：
    主  文
訴願決定及原處分（即處分通知單部分）均撤銷。
原告其餘之訴（即催繳書部分）駁回。
訴訟費用由被告負擔。
    事  實
壹、事實概要：
    緣被告桃園縣龜山鄉公所稽查員於附表所載時、地，發現任意張貼、懸掛之商業
    性售屋廣告，經依廣告物上所刊載之聯絡電話向電信單位查得係由原告甲○○所
    租用，遂分別以其違反行為時（下同）廢棄物清理法第十二條第十款、第十一款
    之規定，並依同法第二十三條第三款規定，各處原告新臺幣（下同）四千五百元
    罰鍰，原告不服，提起訴願，經桃園縣政府九十二年一月八日府法訴字第○九一
    ○二三○四三一號決定書作成：「關於附表所載處分通知單部分之訴願駁回。其
    餘部分（指催繳書部分）之訴願不受理」之決定，原告猶表不服，遂向本院提起
    行政訴訟。
貳、兩造聲明：
一、原告聲明求為判決：
(一)、訴願決定及原處分均撤銷。
(二)、訴訟費用由被告負擔。
二、被告聲明求為判決：
(一)、駁回原告之訴。
(二)、訴訟費用由原告負擔。
參、兩造之爭點：
一、原告主張之理由：
(一)、查原告原住嘉義縣朴子鎮安福里二四鄰天星新村三三二號，民國（下同）七十九
    年十月十九日遷入臺北縣淡水鎮○○里○○鄰○○路六十六號，八十四年十月三
    十日變更為同鎮○○里○鄰○○路四十七號，九十一年一月十六日再變更為新興
    里二十鄰新春街六十五巷三十三號五樓居住迄今，並無居住或遷入中和市○○街
    十九巷十五號之事實或記錄，檢附戶籍謄本三份為證，故該中和市之地址顯是冒
    用者自填。
(二)、原告自八十七年九月二十五日退伍後即在淡水鎮○○里○○路四十七號，陳登文
    經營之虎威有限公司做建築工人從未間斷，有在職證明可資證。且工作地點皆在
    淡水鎮附近或臺北市內，從未於桃園市或龜山鄉方面工作，更未被售屋仲介公司
    雇用，即該張貼廣告行為應係冒用者所為。再者，該廣告形狀應係專門設計之廣
    告板，目的在售屋之營利行為外尚無他用，而原告自八十七年九月二十五日退伍
    後不久即申請0000000000號大哥大使用迄今，且家中使用00000
    00000電話號碼，假若原告欲從事售屋仲介工作必須使用前二電話號碼始能
    達營利目的，用他人電話號碼無法連絡到原告與欲購者通話完成廣告目的，對原
    告顯無益處且無利用價值，原告應無申請該三門號之大哥大理由。原告當初因求
    職之關係傳真原告身分資料給別人，導致資料外洩，原告實未申請系爭三門號。
(三)、據訴願理由稱：「嗣原處分機關於九十年三月十五日及六月二十日復以其中00
    00000000號電話進行查證，接聽電話者不願提供姓名，惟告知『五大房
    大同路四○○多號、意者到現場再說』等語」顯見冒用者於九十年六月二十日
    尚在冒用中，為何不依約到現場查究？而被告僅以通話中有營業行為、大哥大公
    司登記為原告甲○○為由未實際調查張貼者為誰，擅將原告告發顯然違反行政院
    環境保護署八十四年五月十一日環署廢字第二一五七六號函略以「．．．如電話
    主非為污染行為人時，請其舉證再據以告發處罰．．．避免誤罰，貴局並應主動
    同時進行查證工作，作成紀錄或錄音存證，以憑處分。」等明文規定，雖被告有
    電話查證，接聽電話者不願提供姓名，是即無法確定通話者是原告，該查證者不
    依行為者之約，到現場查證為最大錯誤且違背查證原則。
(四)、被告自八十九年七月十二日起至九十一年三月一日止將告發單暨處分通知書及罰
    鍰催繳單共各七十八件，分十八次以公函（是否均先分次郵寄中和市○○街十九
    巷十五號查無其人被退回後）於九十一年八月底將全部集齊後以一次將日期文號
    公函連同有關附件寄送到臺北縣淡水鎮○○路四七號交原告收，則該處分通知書
    及罰鍰催繳單均有限繳期限，原告接收該十八件公函時，其限繳期限均已逾一年
    以上，該公函應已失效，被告原始告發單寄出中和市一兩次公函無人收受時應該
    隨即查證就無本案之事發生。同樣情形發生於八十九年八月三日、九日兩日在桃
    園市發現該售屋廣告三件，桃園市清潔隊隨即查出原告住在淡水鎮○○路四十七
    號，隨改函知原告，原告於八十九年九月十三日收受函件後，表達被誤罰外於八
    十九年九月二十二日向臺灣大哥大電信股份有限公司聲明略以：「本人無申請或
    使用該0000000000號門號，爾後被查實該門號為本人申請或使用願負
    一切責任」等切結在案，因桃園市清潔隊查證確非原告所為，此後未再收受是項
    告發單。從右案例可得為何桃園市清潔隊能依規定調查，而龜山鄉清潔隊不實際
    調查究竟？且原告於八十九年九月二十二日已切結為「爾後被查出是我所為願負
    一切責任」等等在先，惟竟有繼續冒用0000000000，及000000
    0000等兩門號至九○年六月二十一日止，即冒用者於九十年六月二十日被電
    話查詢後才不敢繼續冒用等情況，益證該三門大哥大號碼非原告所申請。據此各
    點應證實該張貼行為非原告所為並可證明行為者僅冒用原告名義申請該三門號大
    哥大做售屋廣告之連絡工具已無庸置疑。為明瞭案情，應向電信公司調閱該三門
    號之申請資料，有幾項情形與原告戶籍資料相符合，並將筆跡送鑑定機關鑑定與
    原告筆跡是否相符，俾可確定冒用者是否原告；亦應調查中和市○○街十九巷十
    五號該段期間有誰居住，附近有無房屋仲介業者或員工，或得查出冒用者。綜上
    ，本案原處分及訴願決定均未查明事實，顯有違誤，應予撤銷。
二、被告主張之理由：
(一)、經被告函查臺灣大哥大電信股份有限公司查詢電話業主資料，確係原告所有大哥
    大門號（0000000000、0000000000、000000000
    0）。原告違法張貼廣告物，經被告派員於龜山鄉○○路一四五號旁電桿等之各
    違規時點（如告發處分單影本）拍照存證在案；另於九十年六月二十日十五時十
    五分及同年三月十五日八時二十六分以電話查證0000000000，確有承
    租之商業行為無誤。
(二)、被告依審計部臺灣省桃園縣審計室指示，列管追蹤違反廢棄物清理法之未結案，
    經被告向桃園縣政府民政局戶政課查察，得知原告設籍臺灣省臺北縣淡水鎮○○
    里○○鄰○○街六五巷三三號五樓後，另予送達上址；且依行政程序法第一百十
    條之規定，書面之行政處分自送達相對人及已知之利害關係人起．．．，依送達
    、通知或使其知悉之內容對其發生效力；同條第三項，行政處分未經撤銷、廢止
    ，或因其他事由而失效者，其效力繼績存在，顯見被告並無行政作業之違誤。非
    如原告起訴狀所載．．．原告接收該十八件公函時，其限繳期限均已逾一年以上
    ，該公函應已失效，另併予敘明。
(三)、原告舉證主張係因名義遭冒用致違反廢棄物清理法乙節，審其所檢附之切結書、
    在職證明暨戶籍謄本，僅顯示原告設籍臺灣省臺北縣淡水鎮、專職為建築工人，
    且身分證並未有遺失之紀錄，故不足證明原告之名義曾為第三者所冒用，或排除
    房屋仲介與建築業之關聯性，而被告係如原告所云向電信公司查證，上揭電話確
    為原告所使用無誤，綜此，原告自應依法受罰鍰處分。
    理  由
甲、程序方面（即不服附表所載催繳書部分）：
一、按行政訴訟法第四條第一項規定：人民因中央或地方機關之違法行政處分，認為
    損害其權利或法律上之利益，經依訴願法提起訴願而不服其決定者，得向高等行
    政法院提起撤銷訴訟。「官署所為單純的事實敘述或理由說明，並非對人民之請
    求有所准駁，既不因該項敘述或說明而生法律上之效果，非訴願法上之行政處分
    ，人民對之提起訴願，自非法之所許。」改制前行政法院六十二年度裁字第四十
    一號著有判例。
二、經查，本件催繳書之「催繳事項」欄所載，係通知原告：「一、請於：：前依本
    催繳單：：繳納。二、如逾期仍不繳納即依法移送法院強制執行，執行費及差旅
    費均由受處分人負擔：：」核其內容係屬觀念通知，非對原告所為之行政處分，
    尚不對外發生准駁之法律上效果，即難謂其屬行政處分性質。訴願決定以上開函
    非屬行政處分，不予受理，即無不合。原告就此部分提起行政訴訟，顯非合法，
    應予駁回。
乙、實體方面（即不服附表所載處分通知單部分）：
一、按「在指定清除地區內嚴禁有張貼或噴漆廣告污染定著物之行為。」為廢棄物清
    理法第十二條第十款所明定，違反上開條文者，依同法第二十三條第三款規定，
    處四百元以上一千五百元以下罰鍰。又違規張貼廣告行為之處罰，如非現行行為
    人，行政機關欲依廣告上所載連絡方式予以處罰，必其查證結果，應確認該違規
    張貼之廣告，係以該連絡方式達到廣告之效果者，始善盡行政機關證明行政處分
    為適法之責任。否則，行政機關逕以該連絡方式之名義租用人為違規張貼廣告之
    行為人而加以處罰，即屬違法，此參照最高行政法院八十九年度判字第二七三四
    號判決理由之論述意旨。行政機關欲就違規張貼廣告上之電話予以處罰，應確實
    查知而認定該電話租用管理人即係違規張貼廣告之行為人，至少應證明該連絡方
    式之管領人確係其私人所租用，而非他人冒名租用者，始善盡行政機關作成處罰
    性行政處分之舉證責任。
二、原告起訴意旨略謂：查原告並無居住或遷入中和市○○街十九巷十五號之事實或
    記錄，工作地點亦都在淡水鎮附近或臺北市內，從無在桃園市或龜山鄉方面工作
    ，更未被售屋仲介公司雇用，即該張貼廣告行為應係冒用者所為。原告用他人電
    話號碼無法連絡到欲購者通話完成廣告目的，對原告顯無益處。且雖被告有電話
    查證，接聽電話者不願提供姓名，是即無法確定通話者是原告，該查證者不依行
    為者之約，到現場查證違背查證原則等語。
三、本件被告稽查員於附表所敘時、地查獲之售屋廣告證物，其上所刊載00000
    00000、0000000000、0000000000等聯絡電話號碼，
    經向台灣大哥大股份有限公司查得係原告所租用，被告據以認定電話租用人（即
    原告）為違規行為人，因而處其罰鍰之處分，固非無據。
四、惟查，被告雖於九十年三月十五日及六月二十日復以其中0000000000
    號電話進行查證，但接聽電話者並未提供姓名，僅告知：「五大房大同路四○○
    多號意者到現場再說」等語，此有台灣大哥大股份有限公司用戶門號資料及被告
    違規廣告物電話查證單等影本附卷可稽，雖被告有電話查證，接聽電話者不願提
    供姓名，是即無法確定通話者是原告，被告已未盡舉證證明本件行動電話租用管
    理人即係違規張貼廣告之行為人之責。況使用者於九十年三月十五日及同年六月
    二十日被告電話查證時尚在使用中，被告竟仍怠於到現場查究，亦未向接聽者作
    成任何筆錄，以便事後調實際張貼者為誰。電話查證也無進一步作搜證工作，如
    作成錄音存證等，以便事後作鑑定比對接聽電話者是否即係原告，殊屬不合。被
    告僅以通話中有營業行為、電信公司登記為原告甲○○為由，認定本件行動電話
    租用管理人即係違規張貼廣告之行為人，即科以本件七十八件處罰共計三十五萬
    元，實屬率斷。
五、又本院向台灣大哥大股份有限公司調取用戶門號資料，經台灣大哥大股份有限公
    司復稱該公司僅有為管理客戶資料所自行登記之電腦資料，並無原始開戶資料，
    亦有台灣大哥大股份有限公司九十三年七月二十六日函可按，無從作筆跡鑑定，
    亦無法證明本件行動電話名義租用者原告即係違規張貼廣告之行為人。
六、此外，原告原住嘉義縣朴子鎮安福里二四鄰天星新村三三二號，七十九年十月十
    九日遷入臺北縣淡水鎮○○里○○鄰○○路六十六號，八十四年十月三十日變更
    為同鎮○○里○鄰○○路四十七號，九十一年一月十六日再變更為新興里二十鄰
    新春街六十五巷三十三號五樓居住迄今，並無居住或遷入台灣大哥大股份有限公
    司用戶門號資料所載租用者戶籍之「中和市○○街十九巷臨十五號」之事實或記
    錄，此有原告檢附戶籍謄本三份為證，故該中和市之戶籍地址顯是冒用者自填，
    ，台灣大哥大股份有限公司於本件開戶時，顯然未核對租用者之國民身分証，台
    灣大哥大股份有限公司九十三年七月二十六日函說明第二點所載其預付卡購買流
    程，有由門市人員審核使用者之身份証件云云，顯係為卸審核未周之詞，不可遽
    信。則原告主張當初因求職之關係傳真原告身分資料給別人，導致資料外洩，原
    告未申請系爭三門號，應係實在。
七、原告另主張其未曾申租系爭電話，亦不曾居住或設籍申租地址，係無端遭人冒用
    等語。本件係處罰之行政處分，被告未盡舉證之責，已不得作為處罰之依據，原
    告無自證其無違規行為之責，應予說明。本件違規事實分別於八十九年六月至九
    十年六月間查獲，雖依原告所提之戶籍謄本，九十年一月二十九日換發身分證外
    ，並無其他身分證補發之記事等情，但此事實僅原告不能證明其身分證於被查獲
    時未報遺失。另原告九十一年九月十二日向台北縣警察局淡水分局報案之受理刑
    事案件報案三聯單，固僅於「案類」欄勾選「詐欺背信」，係因原告無從證明在
    違規之前遺失身份証之故，殊不能以原告不能證明於本案查獲時身份証遺失，即
    推定本件行動電話租用管理人即係違規張貼廣告之行為人，訴願決定書所為之推
    論，顯誤解舉證責任分配之原則，應予糾正。
八、另按本件廢棄物清理法第十二條第十款及同法第二十三條第三款規定為行政罰之
    規範，而行政罰之違章行為，係指行為人本其意思活動，而實現違章構成要件之
    行為，與責任條件（故意、過失）係屬兩事，並有先後判斷之別，必先構成要件
    該當，始有論述責任要件之故意過失之必要。依前述，被告無法舉證證明本件行
    動電話租用管理人即係違規張貼廣告之行為人，係無法證明原告有違反廢棄物清
    理法之違章構成要件行為，自無從越過構成要件之判斷即為就原告之責任條件為
    判斷，致構成要件該當性與責任條件混為一談。訴願決定書引用司法院釋字第二
    七五號解釋以：應受行政罰之行為係以違反禁止規定之作為要件，而不以出於故
    意為必要，而不以過失為其責任條件，故推定為有過失，於行為人不能舉證證明
    自己無過失時，即應受處罰云云，顯係誤解行政罰要件之判斷次序，自不可採。
九、綜上所述，本件被告以附表所示處分，各處原告四、五○○元之罰鍰處分，顯有
    違誤，訴願決定未予糾正，亦嫌疏略。原告執以指摘，為有理由，應由本院將訴
    願決定及原處分均予撤銷，准如主文示之請求。
據上論結，本件原告之訴為部分不合法，部分有理由，爰依行政訴訟法第一百零四條
、民事訴訟法第七十九條，判決如主文。
中　　　華　　　民　　　國　　九十三　　年　　　九　　　月　　 三十 　　日
                                臺 北 高 等 行 政 法 院  第 五 庭
                                            審 判 長 法  官  張瓊文
                                                     法  官  帥嘉寶
                                                     法  官  劉介中
右為正本係照原本作成。
如不服本判決，應於送達後二十日內，向本院提出上訴狀並表明上訴理由，如於本判
決宣示後送達前提起上訴者，應於判決送達後二十日內補提上訴理由書（須按他造人
數附繕本）。
中　　　華　　　民　　　國　　九十三　　年　　　九　　　月　　 三十 　　日
                                                     書記官  黃明和
